【裁判字號】    95,易,1694
【裁判日期】    950929
【裁判案由】    詐欺
【裁判全文】
臺灣臺北地方法院刑事判決      九十五年度易字第一六九四號
公  訴  人  臺灣臺北地方法院檢察署檢察官
被      告  甲○○○
上列被告因詐欺案件，經檢察官提起公訴（九十五年度偵緝字第
五一六號），本院判決如下：
    主  文
甲○○○幫助共同連續意圖為自己不法之所有，以詐術使人將本
人之物交付，處有期徒刑伍月，如易科罰金，以銀元佰元即新
臺幣玖佰元折算壹日。
    事  實
一、甲○○○預見提供己有金融機構帳戶之存摺、提款卡及密碼
    ，有遭他人利用作為詐騙工具之可能，竟仍不違其本意，而
    基於幫助詐欺之犯意，於民國九十三年十月十一日某時許，
    前往臺北富邦商業銀行股份有限公司永和分行（下稱臺北富
    邦銀行）開設帳號000000000000號帳戶，及安
    泰商業銀行永和分行（下稱安泰銀行）開立帳號00000
    000000000號帳戶，並於九十三年十月十二日某時
    許，至國泰世華商業銀行北新分行（下稱國泰世華銀行）申
    設帳號000000000000號帳戶後，旋即於同日某
    時許，在臺北縣新店市○○路某處，將上開臺北富邦銀行、
    安泰銀行及國泰世華銀行帳戶之存摺、提款卡及密碼交付真
    實姓名年籍不詳自稱姓林之成年男子（下稱「林姓男子」）
    ，「林姓男子」收受前開三帳戶之存摺、提款卡及密碼後，
    即與其他真實姓名年籍不詳之成年人，共同基於意圖為自己
    不法所有之概括犯意聯絡，於九十三年十月十九日某時許，
    以簡訊傳送至乙○○之行動電話，佯稱中華電信公司欲退還
    電話號碼0000000號之保證金，致乙○○陷於錯誤，
    而撥打該則簡訊所示之聯絡電話查詢，並依真實姓名年籍不
    詳自稱中華電信公司工程師「周正輝」之成年男子之指示，
    於同日下午二時十分許，持其寶華銀行帳號0000000
    00000號之提款卡至寶華銀行桃園分行之自動提款機前
    操作，而自該帳戶轉入新臺幣（下同）九萬七千八百五十三
    元現金至甲○○○所提供之上揭臺北富邦銀行帳戶內，且甲
    ○○○前揭安泰銀行及國泰世華銀行帳戶，分別於九十三年
    十月十九日及九十三年十月二十六日、同年月二十七日，亦
    有被害人因遭詐騙而轉帳存入八萬五千二百三十六元，及合
    計十一萬九千八百元之款項，而該等款項旋即於同日遭提領
    一空，甲○○○以此方式幫助「林姓男子」等真實姓名年籍
    不詳之成年人以詐術取得他人財物。嗣乙○○發覺其寶華銀
    行帳戶餘額減少，發覺受騙，報警循線查知上情。
二、案經乙○○訴由臺灣桃園地方法院檢察署呈請臺灣高等法院
    檢察署檢察長令轉臺灣臺北地方法院檢察署檢察官偵查起訴
    。
    理  由
壹、證據能力方面：
    按被告以外之人於偵查中向檢察官所為之陳述，除顯有不可
    信之情況者外，得為證據，刑事訴訟法第一百五十九條之一
    第二項定有明文。查證人即告訴人乙○○於偵查中之證述內
    容，並無顯不可信之特別情形，復於證述後具結，有結文附
    卷可憑（見臺灣桃園地方法院檢察署九十四年度發查字第八
    ○四號偵查卷第八頁），足資擔保應無設詞誣陷被告之疑，
    揆諸前揭規定，其供述自有證據能力。
貳、實體方面：
一、經查：
  (一)訊據被告甲○○○對於其於前揭時、地，親赴臺北富邦銀行
    、安泰銀行及國泰世華銀行開立前開帳戶，並將該等帳戶之
    存摺、提款卡及密碼交付「林姓男子」一情坦承不諱（見本
    院卷第十三頁反面、第三十一頁至第三十二頁），而告訴人
    乙○○於九十三年十月十九日因接獲中華電信公司欲退還電
    話號碼0000000號保證金之行動電話簡訊，而撥打該
    則簡訊所示之聯絡電話查詢，並依自稱中華電信公司工程師
    「周正輝」之指示，於同日下午二時十分許，持其提款卡至
    寶華銀行桃園分行之自動提款機前操作，而自其帳戶轉入九
    萬七千八百五十三元至被告上揭臺北富邦銀行之帳戶等情，
    業據證人即告訴人證述在卷（見同上第八○四號偵查卷第三
    頁至第四頁），並有告訴人提出之存摺內頁影本（見臺灣桃
    園地方法院檢察署九十四年度偵字第一二八三三號偵查卷第
    七頁）、寶華銀行自動櫃員機交易明細表（見同上第八○四
    號偵查卷第七頁）、臺北富邦銀行九十四年九月九日（九四
    ）北富銀永和字第九四一三五號函檢附被告之開戶資料及交
    易明細表（見臺灣臺北地方法院檢察署九十四年度偵字第一
    八三六六號偵查卷第二十二之二頁至第二十二之五頁）。又
    被告前開安泰銀行及國泰世華銀行帳戶，分別於九十三年十
    月十九日及九十三年十月二十六日、同年月二十七日，亦有
    被害人因遭詐騙而轉帳存入八萬五千二百三十六元，及合計
    十一萬九千八百元之款項，並旋即於同日遭提領一空，且上
    開二帳戶業經通報列為警示帳戶等情，復有安泰銀行九十五
    年九月十一日（九五）安永和字第九五○○○○九三號函檢
    附之開戶資料影本、歷史交易明細及臺北縣政府警察局永和
    分局函影本（見本院卷第二十二之一頁至第二十二之四頁）
    、國泰世華銀行九十五年九月六日（九五）國世北新字第○
    ○四二號函檢附被告之開戶資料、歷史交易明細及列為警示
    帳戶之相關資料（見本院卷第二十一之一頁至第二十一之五
    頁）在卷可稽。
  (二)被告固辯稱：當時「林姓男子」稱要幫伊辦現金卡，伊才將
    臺北富邦銀行、安泰銀行及國泰世華銀行帳戶之存摺、提款
    卡及密碼交付「林姓男子」，後來就找不到「林姓男子」，
    伊也是受害者云云。惟金融機構帳戶，事關存戶個人財產權
    益之保障，與存戶之存摺、提款卡及密碼結合，其專屬性、
    私密性更形提高，除非本人或與本人具密切之關係者，難認
    有何理由可自由流通使用該存褶、提款卡及密碼，一般人亦
    均有應妥為保管存褶、提款卡及密碼，以防被他人冒用之認
    識，縱有特殊情況偶有將存褶、提款卡及密碼交付他人之需
    ，亦必深入瞭解其用途後再行提供使用，恆係吾人日常生活
    經驗與事理，而辦理信用貸款或現金卡，無須提供存摺等相
    關證明，更不必交付提款卡、密碼等物予他人，被告為智慮
    成熟並具相當社會經驗之成年人，對於上情顯難諉為不知，
    況被告自承不知「林姓男子」之真實姓名（見本院卷第三十
    二頁），竟率爾將存褶、提款卡及密碼等重要物品交付，並
    於無法聯絡「林姓男子」後，復未採取向銀行申請帳戶停用
    或向警方報案等措施，以阻止其帳戶遭盜用，亦與常情不符
    ，是被告上開所辯，顯係臨訟卸責之詞，不足採信。被告既
    可預見存褶、提款卡及密碼等有關個人財產、身分之物品，
    淪落他人手中，極可能被利用為與詐騙有關之犯罪工具，雖
    無使用其帳戶者必然持以詐騙他人之確信，仍願交付來路不
    明之人使用，顯然對於收受者縱以該帳戶作為不法詐騙使用
    ，予以容認，足見被告有幫助「林姓男子」利用其臺北富邦
    銀行、安泰銀行及國泰世華銀行帳戶詐欺之不確定故意及行
    為至為明甚。
  (三)綜上所述，本案事證明確，被告幫助詐欺犯行，洵堪認定，
    應依法論科。
二、論罪科刑：
  (一)按刑法上之幫助犯，係對於犯罪與正犯有共同之認識，而以
    幫助之意思，對於正犯資以助力，而未參與實施犯罪之行為
    者而言（最高法院八十八年度臺上字第一二七○號判決參照
    ）。次按連續幫助與幫助連續原屬有別，如基於概括犯意，
    多次幫助他人犯罪，為連續幫助；如以一幫助行為，幫助他
    人連續犯罪，則為幫助連續，就幫助犯言，僅有一次之犯罪
    行為（最高法院八十六年度臺上字第五六八○號、八十七年
    度臺上字第三八六五號判決參照）。被告基於幫助之犯意，
    交付前揭臺北富邦銀行、安泰銀行及國泰世華銀行帳戶之存
    摺、提款卡、密碼予「林姓男子」，供「林姓男子」與真實
    姓名年籍不詳之成年人用以共同連續實施詐術使告訴人等被
    害人陷於錯誤，而轉匯款項至被告所提供之前揭三帳戶內，
    再由「林姓男子」等人提領花用，因「林姓男子」等人所為
    係犯共同連續詐欺取財罪，核被告所為，係犯行為時刑法第
    三百三十九條第一項之幫助共同連續詐欺取財罪。又被告幫
    助「林姓男子」等人犯前開罪名，應依行為時刑法第三十條
    第二項規定，按正犯之刑減輕之。起訴書雖未敘及被告所為
    提供上開安泰銀行及國泰世華銀行幫助詐欺犯行，然該部分
    與起訴書所載之犯罪事實既具有單純一罪關係，且經蒞庭檢
    察官以補充理由書予以補充（見本院卷第二十三頁），應為
    起訴效力所及，本院自得併予審究，併予敘明。
  (二)被告行為後，刑法部分條文業於九十四年一月七日修正，同
    年二月二日公布，九十五年七月一日施行，修正後刑法第二
    條第一項規定：「行為後法律有變更者，適用行為時之法律
    ，但行為後之法律有利於行為人者，適用最有利於行為人之
    法律。」上開規定乃與刑法第一條罪刑法定主義契合，而貫
    徹法律禁止溯及既往原則，係規範行為後法律變更所生新舊
    法律比較適用之準據法，是刑法第二條本身雖經修正，但刑
    法第二條既屬適用法律之準據法，本身尚無比較新舊法之問
    題，應一律適用裁判時即修正後刑法第二條規定以決定適用
    之刑罰法律，合先敘明。又以本次刑法修正之比較新舊法，
    應就罪刑有關之一切情形，綜其全部罪刑之結果而為比較（
    最高法院九十五年五月二十三日九十五年度第八次刑庭會議
    決議參照）。經查：
    1.修正後刑法第三十條規定：「幫助他人實行犯罪行為者，
      為幫助犯。雖他人不知幫助之情者，亦同。幫助犯之處罰
      ，得按正犯之刑減輕之。」與被告行為時即修正前刑法第
      三十條：「幫助他人犯罪者，為從犯。雖他人不知幫助之
      情者，亦同。從犯之處罰，得按正犯之刑減輕之。」之規
      定，法條文字上有所修正，揆諸本條之修正理由，係為符
      合學界通說即幫助犯應採共犯從屬性說之「限制從屬形式
      」之理論，且明示幫助犯之成立以被幫助者具備違法性為
      必要，而不論被幫助者是否具有有責性。至於幫助犯之處
      罰效果，係「得減輕其刑」，於修正前後則均無不同，是
      被告適用修正前刑法第三十條有關幫助犯之規定，自無不
      利。
    2.刑法第二十八條共犯之規定，於修正前規定為：「二人以
      上共同實施犯罪之行為者，皆為正犯」，修正後則規定為
      ：「二人以上共同實行犯罪之行為者，皆為正犯」，本條
      之修正理由係為排除陰謀共同正犯、預備共同正犯於本條
      所規定之正犯之外。被告係幫助「林姓男子」與其他真實
      姓名年籍不詳之成年人為共同連續詐欺取財犯行，「林姓
      男子」等人間就詐欺取財犯行應論以共謀或實行犯罪行為
      之共同正犯，則適用修正施行前之刑法第二十八條規定論
      擬，並無不利於被告。
    3.被告所幫助之詐欺取財行為後，修正後刑法業已刪除第五
      十六條連續犯之規定。是於新法修正施行後，行為人之數
      犯罪行為，即須分論併罰。此刪除雖非犯罪構成要件之變
      更，但顯已影響行為人刑罰之法律效果，自屬法律有變更
      ，依修正後刑法第二條第一項規定，比較新舊法結果，仍
      應適用較有利於被告行為時法律即舊法論以連續犯（最高
      法院九十五年度第八次刑事庭會議決議參照）。
    4.刑法第三百三十九條第一項之詐欺取財罪，法定刑為五年
      以下有期徒刑、拘役或科或併科一千元以下罰金，而修正
      後刑法施行法增訂第一條之一規定：「中華民國九十四年
      一月七日刑法修正施行後，刑法分則編所定罰金之貨幣單
      位為新臺幣。九十四年一月七日刑法修正時，刑法分則編
      未修正之條文定有罰金者，自九十四年一月七日刑法修正
      施行後，就其所定數額提高為三十倍。但七十二年六月二
      十六日至九十四年一月七日新增或修正之條文，就其所定
      數額提高為三倍」，另刑法第三十三條第五款修正為：「
      主刑之種類如下：五、罰金：新臺幣一千元以上，以百元
      計算之」，是依修正後之法律，刑法第三百三十九條第一
      項詐欺取財罪所得科處之罰金刑最高為新臺幣三萬元，最
      低為新臺幣一千元；然依被告行為時之刑罰法律，即罰金
      罰鍰提高標準條例第一條前段規定之提高倍數十倍，及修
      正前刑法第三十三條第五款規定之罰金最低額一元計算，
      該罪之罰金刑最高為銀元一萬元，最低額為銀元一元，若
      換算為新臺幣，最高額雖與新法同為新臺幣三萬元，然最
      低額僅為新臺幣三元。因此，比較上述修正前、後之刑罰
      法律，自以被告行為時關於科處罰金刑之法律較為有利。
    5.關於易科罰金之折算標準，除刑法第四十一條第一項有所
      修正外，罰金罰鍰提高標準條例於九十五年四月二十八日
      修正，並自同年七月一日起生效施行。修正前刑法第四十
      一條第一項前段規定：「犯最重本刑為五年以下有期徒刑
      以下之刑之罪，而受六個月以下有期徒刑或拘役之宣告，
      因身體、教育、職業、家庭之關係或其他正當事由，執行
      顯有困難者，得以一元以上三元以下折算一日，易科罰金
      。」再依修正前罰金罰鍰提高標準條例第二條：「依刑法
      第四十一條易科罰金或第四十二條第二項易服勞役者，均
      就其原定數額提高為一百倍折算一日；法律所定罰金數額
      未依本條例提高倍數，或其處罰法條無罰金刑之規定者，
      亦同。」之規定，被告行為時之易科罰金折算標準，應以
      銀元一百元、二百元、三百元折算一日，經折算為新臺幣
      後，應以新臺幣三百元、六百元、九百元折算一日。惟修
      正後刑法第四十一條第一項前段規定修正為：「犯最重本
      刑為五年以下有期徒刑以下之罪，而受六個月以下有期徒
      刑或拘役之宣告者，得以新臺幣一千元、二千元或三千元
      折算一日，易科罰金。」另修正後罰金罰鍰提高標準條例
      則刪除原第二條之規定。是以比較新舊法結果，自以舊法
      所定之易科罰金折算標準有利於被告，故應適用修正前刑
      法第四十一條第一項前段、修正前罰金罰鍰提高標準條例
      第二條之規定，對被告較為有利。
    6.綜合上述各條文修正前、後之比較，自應適用被告行為時
      之法律，即修正前刑法之相關規定，及罰金罰鍰提高標準
      條例第一條前段、修正前罰金罰鍰提高標準條例第二條之
      規定，予以論處。
  (三)爰審酌被告提供帳戶供他人犯罪使用，所為已影響社會正常
    經濟交易安全，增加被害人尋求救濟之困難，並使犯罪之追
    查趨於複雜，犯罪後猶飾詞圖卸，犯後態度不佳，兼衡其犯
    罪之動機、目的、手段、生活狀況、智識程度等一切情狀，
    量處如主文所示之刑，並依修正前刑法第四十一條第一項前
    段之規定諭知易科罰金之折算標準。
據上論斷，應依刑事訴訟法第二百九十九第一項前段，刑法第二
條第一項前段、修正前刑法第三十條第一項、第二項、第二十八
條、第五十六條、第三百三十九條第一項、第四十一條第一項前
段，罰金罰鍰提高標準條例第一條前段，修正前罰金罰鍰提高標
準條例第二條，現行法規所定貨幣單位折算新臺幣條例第二條，
判決如主文。
本案經檢察官戴文亮到庭執行職務
中    華    民    國  九十五  年    九    月  二十九  日
                          臺灣臺北地方法院刑事第十四庭
                              審判長法  官  宋松璟
                                    法  官  劉煌基
                                    法  官  孫萍萍
上正本證明與原本無異。
如不服本判決，應於判決送達後十日內向本院提出上訴狀。
                                    書記官  張汝琪
中    華    民    國  九十五  年    九    月  二十九  日
附錄本案論罪科刑法條全文：
刑法第三百三十九條
意圖為自己或第三人不法之所有，以詐術使人將本人或第三人之
物交付者，處五年以下有期徒刑、拘役或科或併科一千元以下罰
金。
以前項方法得財產上不法之利益或使第三人得之者，亦同。
前二項之未遂犯罰之。


司法院資訊處製作；財團法人民間司法改革基金會備份。
